【裁判字號】    98,訴,3373
【裁判日期】    981215
【裁判案由】    偽造文書等
【裁判全文】
臺灣板橋地方法院刑事判決              98年度訴字第3373號
公  訴  人  臺灣板橋地方法院檢察署檢察官
被      告  乙○○
選任辯護人  韓邦財律師
            許惠君律師
            林翰榕律師
上列被告因偽造文書等案件，經檢察官提起公訴（98年度偵續字
第401號），本院判決如下：
    主  文
乙○○共同行使偽造公文書，足以生損害於公眾與他人，處有期
徒刑貳年。扣案如附表編號1 至3 所示偽造公文書上之偽造署押
枚以及偽造公印文貳枚，均沒收。
    事  實
一、乙○○與真實姓名年籍不詳之詐欺集團成年成員多人共同基
    於冒充公務員行使職權、行使偽造公文書及詐欺取財之犯意
    聯絡，先由該詐欺集團成員於不詳時、地，偽造如附表編號
    1 至3 所示「臺灣台北地方法院收據」、「台北地方法院公
    認授權申請書」、「台北地方法院地檢署監管科」之公文書
    各1 紙（偽造之署押、公印文等詳如附表編號1 至3 所示）
    後，於民國97年6 月17日上午9 時許，由上開詐欺集團成員
    打電話予甲○○，冒充係金管會人員並佯稱其所有之金融機
    構帳戶遭犯罪集團盜用，需將財產交付監管云云，致甲○○
    陷於錯誤，乃前往金融機構提領其帳戶內存款共計新臺幣（
    下同）64萬元後返回住處等候通知，該詐欺集團成員於同日
    某時許打電話向張淑慧佯稱將派法院助理前往取款云云，且
    相約在臺北縣新莊市○○路21號前，嗣於同日下午某時許，
    該詐欺集團乃指示乙○○駕車搭載喬裝成法院助理「邱俊平
    」之某成年男子前往上址，且由乙○○先於同日下午1 時39
    許至附近某便利商店收受前開偽造之「台北地方法院公認授
    權申請書」、「台北地方法院地檢署監管科」之傳真文件各
    1 紙後交予上開喬裝為「邱俊平」之成年男子，由該男子在
    上址，將上開偽造之「台北地方法院公認授權申請書」、「
    台北地方法院地檢署監管科」公文書傳真各1 紙併同前開偽
    造之「臺灣台北地方法院收據」1 份交予甲○○而行使之，
    甲○○不疑有他，遂將前開款項交付予「邱俊平」，足生損
    害於臺灣臺北地方法院、臺灣臺北地方法院檢察署執行公務
    之正確性、信用性與邱俊平；嗣甲○○發現受騙而報警處理
    ，經警將上開偽造之公文書送驗比對指紋結果發現其中有5
    枚指紋與內政部警政署刑事警察局檔存乙○○指紋卡之右拇
    指、右環指、左中指、右食指、左拇指指紋相符，始查悉上
    情。
二、案經甲○○訴由臺北縣政府警察局新莊分局報告臺灣板橋地
    方法院檢察署檢察官偵查起訴。
    理  由
壹、關於證據能力方面：刑事訴訟法第159 條第1 項雖規定，被
    告以外之人於審判外之言詞或書面陳述，除法律有規定外，
    不得作為證據。惟同法第159 條之5 明定：「被告以外之人
    於審判外之陳述，雖不符前4 條之規定，而經當事人於審判
    程序同意作為證據，法院審酌該言詞陳述或書面陳述作成時
    之情況，認為適當者，亦得為證據。」、「當事人、代理人
    或辯護人於法院調查證據時，知有第159 條第1 項不得為證
    據之情形，而未於言詞辯論終結前聲明異議者，視為有前項
    之同意。」，其立法理由在於傳聞證據未經當事人之反對詰
    問予以核實，乃排斥其證據能力。惟當事人如放棄對原供述
    人之反對詰問權，於審判程序表示同意該等傳聞證據可作為
    證據，此時，法院除認該傳聞證據欠缺適當性外，自可承認
    其證據能力。又當事人、代理人或辯護人於調查證據時，知
    有刑事訴訟法第159 條第1 項不得為證據之情形，卻表示「
    對於證據調查無異議」、「沒有意見」等意思，而未於言詞
    辯論終結前聲明異議者，應視為已有將該等傳聞證據採為證
    據之同意，最高法院93年度台上字第3533號、94年度台上字
    第2976號判決亦採同一見解。經查：本案被告乙○○、辯護
    人及檢察官於本院審判期日，對於下列經本院調查之證據方
    法，均表示對證據能力不爭執，復於審判期日就本院一一提
    示之前揭證據方法於言詞辯論終結前，均亦未就所調查之證
    據主張有刑事訴訟法第159 條第1 項不得為證據之情形，是
    參照上開說明要旨，本案經調查之證據，均有證據能力，合
    先敘明。
貳、實體方面：
一、訊據被告固坦承伊於前開時間，駕車搭載上開詐欺集團成員
    之成年男子前往上址，並至便利商店收取附表編號2 至3 所
    示之公文書傳真之事實，惟矢口否認有何冒充公務員行使職
    權、行使偽造公文書、詐欺取財之犯行，並辯稱：伊當時尚
    未加入詐欺集團，不知道該名男子是詐欺集團成員；伊幫忙
    至便利商店收取傳真，且客人整理文件時伊幫忙拿，所以附
    表編號1 至3 所示之公文書上才都有伊指紋；而伊並未仔細
    看該文件內容，也沒過問太多，雖然懷疑可能是詐騙，但伊
    並不知情；況苟伊係詐欺集團成員者，怎麼會在文件上留下
    指紋云云；辯護人則為其辯護稱：被告僅是計程車司機，受
    到包車客人指示至便利商店收取傳真而取得1,000 元車資，
    但收受偽造公文書並非構成要件之行為，且告訴人無法指認
    被告就是收款之人，故被告僅有幫助之不確定故意，而構成
    幫助犯等語。經查：
(一)、告訴人甲○○於97年6 月17日因接獲詐欺集團電話，至金融
    機構提領64萬元，嗣後將該筆款項全數交予冒充「邱俊平」
    之詐欺集團成員之事實，業據證人即告訴人甲○○於警詢及
    偵訊時具結證述明確（詳見臺灣板橋地方法院檢察署98年度
    偵字第958 號偵查卷〈下稱98偵958 卷〉第5 、29至30頁）
    ，並有偽造之「台北地方法院公認授權申請書」、「台北地
    方法院地檢署監管科」、「臺灣台北地方法院收據」各1 紙
    （詳見98偵958 卷第33頁之證物袋）附卷可證，且此為被告
    所不爭執，是告訴人於前開時地遭詐騙集團以前方式詐騙64
    萬元之事實，足堪認定屬實。
(二)、又查被告於前開時間，至臺北縣新莊市○○路21號附近某便
    利商店收取「台北地方法院公認授權申請書」、「台北地方
    法院地檢署監管科」之偽造公文書傳真，且駕車搭載冒充「
    邱俊平」之詐欺集團成員至臺北縣新莊市○○路21號前向告
    訴人取款，並曾接觸「臺灣台北地方法院收據」之偽造公文
    書等情，業經被告供承不諱，且上開偽造之公文書3 紙經送
    內政部警政署刑事警察局比對指紋結果認：送驗現場指紋10
    枚（編號1-2 、1-3 、1-4 、2-2 、3-1 、3-4 、3-5 、3-
    7 、3-8 、3-10），經排除比對結果，編號1-4 指紋與所附
    關係人王仁樹指紋卡左拇指指紋相符，另9 枚指紋輸入電腦
    比對再由人工確認結果，編號1-2 、1-3 、3-4 、3- 5、3-
    7 指紋分別與本局檔存乙○○指紋卡之右拇指、右環指、左
    中指、右食指、左拇指指紋相符，編號2-2 、3- 1、3-8 、
    3-10指紋未發現相符乙節，此有內政部警政署刑事警察局97
    年8 月22日刑紋字第09701171 34 號鑑驗書1 份（詳見98偵
    958 卷第11至17頁）附卷可參；又經臺灣板橋地方法院檢察
    署檢察官於98年1 月22日勘驗上開偽造公文書3 紙結果認：
    １、關於「臺灣台北地方法院收據」：(1)所採集指紋係鑑驗
    書編號1-2 、1-3 、1-4 。(2)其中編號1-2 係自「臺灣台北
    地方法院收據」背面右下角「收款日期中華民國... 」處採
    得。其中編號1-1 係自「臺灣台北地方法院收據」背面右上
    角「臺灣台北... 」處採得。(3)其中編號1-4 係自「臺灣台
    北地方法院收據」正面中下「收款日期中華民國97年06月
    ... 」處採得。其中編號1-3 係自「臺灣台北地方法院收據
    」正面右下角「邱俊平」下方與紙張邊緣間採得。２、關於
    「台北地方法院地檢署監管科」：
    (1)所採集指紋係鑑驗書編號3-1 、3-2 、3-3 、3-4 、3-5
    、3-6 、3-7 、3-8 、3-9 、3-10、3-11。(2)其中編號3-4
    係自「台北地方法院地檢署監管科」正面中下「名下帳戶資
    金... 」與「妨害秘密罪第三百... 」文字間採得。其中編
    號3-5 係自「台北地方法院地檢署監管科」正面右下方空白
    處與紙張邊緣間採得。(3)其中編號3-7 係自「台北地方法院
    地檢署監管科」背面有上角空白處採得等情，此有勘驗筆錄
    1 份（詳見98偵958 卷第34頁）在卷可證，足見被告於前開
    時間至上述便利商店收取附表編號2 至3 所示之偽造公文書
    傳真文件各1 紙，且駕車搭載詐欺集團成員至該處向告訴人
    收取款項之事實，亦可認定。
(三)、被告雖以前揭詞置辯，然參酌被告於本院審理時供承：（搭
    車的人如何跟你聯絡？）阿齊跟車行聯絡，車行再用無線電
    叫我去中壢市○○○道那裏等；（坐車的人有無說他是誰？
    ）沒有；（你載的人就是打電話給你之人？）不是；（為何
    你知道不同人？）叫車的人是車行固定常客，而搭車的人不
    是；（問：5 月、6 月搭你車去犯案的人是同一人？）不是
    ，但轎車是同一人等語（詳見本院卷第65頁至66頁）甚明，
    是倘如被告所言，其對於當日搭車之人應不認識，則衡諸社
    會一般常情，計程車於營業過程中，車上多會放有零錢等財
    物，焉有計程車司機會將毫不認識之乘客獨自留在車上，而
    代為前往便利商店收取傳真？又上開之偽造公文書不過係薄
    薄3 紙，以車內空間而論，縱車上乘客確需整理文件，亦無
    需計程車司機幫忙拿取，且計程車司機從事於駕駛工作，至
    少需以單手握住方向盤，然上開偽造之公文書卻同時出現被
    告雙手之指紋，亦顯不合理。況一般詐欺集團唯恐他人發現
    渠等犯罪之跡證，應會盡力避免暴露渠等行蹤於與本案無涉
    之不相干人，苟被告並非該詐欺集團之成員者，詐欺集團成
    員自不可能於取信告訴人後、拿取金錢前，冒著功敗垂成，
    甚至因此被查緝之風險，任令不知情之被告前往便利商店收
    取偽造之公文書傳真或是幫忙拿取文件，此顯與常情相悖。
    至被告於上開扣案偽造公文書上留下指紋一節，此乃犯罪者
    百密一疏，所在多有，尚難以此辯稱其非詐欺集團成員方未
    隱瞞指紋乙節，作為有利於被告之認定。再者，被告另於97
    年5 月間以相同手法向被害人張浪濤詐騙80萬元，被害人張
    浪濤於報案後，警方亦於被害人張浪濤所提出之偽造公文書
    上驗得被告之指紋乙節，此有臺灣臺北地方法院98年度訴字
    第1088號刑事判決1 份（見本院卷第26至28頁）附卷供參，
    是被告於同時期所參與之詐騙案件不只本件，益證被告不可
    能係因職業駕駛之故而偶然碰觸詐欺集團用以行騙之偽造公
    文書物件，又被告於98年2 月間起至同年7 月間止，參與詐
    欺集團而以類似手法向被害人行騙，此亦經臺灣臺北地方法
    院檢察署檢察官提起公訴，現由臺北地院審理中，此有臺灣
    臺北地方法院檢察署98年偵字第17608 、17 621、19486 、
    20581 、21584 號起訴書1 份（詳見本院卷第50至59頁）附
    卷可證，足見被告確與詐欺集團有極密切之聯繫。因而，被
    告於前開時、地收取偽造公文書之傳真文件，且搭載詐欺集
    團成員至該處向告訴人收取款項，顯與該詐欺集團具有犯意
    聯絡，則被告辯稱：伊完全不知情云云，及辯護人辯護稱：
    被告僅係幫助犯云云，即屬無據，不足採信。
(四)、至公訴人認係由被告出面向告訴人取款云云，惟觀諸案發時
    即告訴人交付64萬元予詐欺集團時之路口錄影監視器翻拍照
    片4 張（詳見98偵958 卷第21頁）所示，該影像模糊不清，
    無法清晰辨識該名拿取現款之人員，且參酌證人甲○○於警
    詢時證稱：我把錢交給一位微胖、167 公分、講標準國語、
    黑色頭髮、西裝頭、白襯衫、深色西裝褲、黃皮膚、戴眼鏡
    、黑皮鞋，拿黑色公事包等語（詳見98偵958 卷第6 頁），
    及於98年1 月9 日偵訊時證稱：見面拿錢的人，指認室左邊
    算來第5 個（即乙○○），因為身材比較像，但長相不記得
    ，臉我忘了，我沒注意該人長相有何特徵等語（詳見98偵95
    8 卷第29頁），是證人甲○○對於收款之人，因時間久遠且
    對於該人長相、特徵並無特別記憶，致無法為正確之指認；
    況前開偽造公文書上之指紋經鑑驗比對結果，尚有4 枚指紋
    未發現相符者，此有上開鑑驗書在卷可證，足認另有其他人
    等接觸上開偽造公文書，則被告辯稱：伊並未向告訴人拿取
    款項等語，堪予採信，故公訴人認被告佯稱為「邱俊平」而
    向告訴人拿取款項，尚有誤會。雖被告非出面向告訴人行騙
    並拿取詐騙款項，惟此乃該詐欺集團成員之分工，被告就其
    他各成員所為之行為均有所認識，且相互有犯意之聯絡，縱
    非被告出面行騙或拿取款項，自不影響被告與詐欺集團成員
    共犯前開犯行之認定。
(五)、綜上所述，本件被告基於共同冒充公務員行使職權、行使偽
    造公文書、詐欺取財之犯意聯絡，負責至便利商店收取附表
    編號2 至3 所示之偽造公文書傳真，且搭載詐欺集團之成員
    前往向告訴人甲○○取款之事實，洵堪認定屬實。故本件事
    證已臻明確，被告犯行洵堪認定，應予依法論科。
二、論罪科刑部分：
(一)、論罪部分：按公文書係指公務員職務上製作之文書，刑法第
    10條第3 項定有明文；而刑法上偽造文書罪，係著重於保護
    公共信用之法益，即使該偽造文書所載名義製作人實無其人
    ，而社會上一般人仍有誤信其為真正文書之危險，仍難阻卻
    犯罪之成立（最高法院54年台上字第1404號判例意旨參照）
    。又刑法上所稱之公文書，係指公務員職務上製作之文書。
    若由形式上觀察文書之製作人為公務員且文書之內容係就公
    務員職務上之事項所製作，即使該偽造之公文書上所載製作
    名義機關不存在或該文書所載之內容並非該管公務員職務上
    所管轄，惟社會上一般人無法辨識而仍有誤信其為真正之危
    險時，仍難謂其非公文書。查卷附偽造之「臺灣台北地方法
    院收據」、「台北地方法院公認授權申請書」、「台北地方
    法院地檢署監管科」，形式上已表明係臺灣臺北地方法院檢
    察署所出具，其內容又係關於刑事案件之偵辦情形，自有表
    彰該等公署公務員本於職務而製作之意，縱該等文書所載製
    作名義人係屬虛構，然依前揭說明，仍屬公文書無疑。次按
    刑法所謂公印，係指公署或公務員職務上所使用之印信而言
    ；所謂公印或公印文，係專指表示公署或公務員資格之印信
    而言，即俗稱大印與小官印及其印文（最高法院22年上字第
    1904號、69年台上字第693 號判例意旨可資參照）。又公印
    之形式凡符合印信條例規定之要件而製頒，無論為印、關防
    、職章、圖記，如足以表示其為公務主體之同一性者，均屬
    之（最高法院89年度台上字第3155號判決意旨可參）。是附
    表編號1 所示之偽造公文書上之「臺灣台北地方法院印」以
    及編號3 所示之偽造公文書上之「台灣台北地方法院地檢署
    印」，均屬公印文。故核被告所為，係犯刑法第158 條第1
    項僭行公務員職務罪、第216 條、第211 條行使偽造公文書
    罪、第339 條第1 項之詐欺取財罪。又現行刑法關於正犯、
    從犯之區別，本院所採見解，係以其主觀之犯意及客觀之犯
    行為標準，凡以自己犯罪之意思而參與犯罪，無論其所參與
    者是否犯罪構成要件之行為，皆為正犯，其以幫助他人犯罪
    之意思而參與犯罪，其所參與者，苟係犯罪構成要件之行為
    ，亦為正犯，必以幫助他人犯罪之意思而參與犯罪，其所參
    與者又為犯罪構成要件以外之行為，始為從犯，最高法院25
    年上字第22 53 號判例著有明文，是被告與前述不詳詐欺集
    團成員多人間，既互有犯意聯絡與行為分擔，顯係以自己犯
    罪之意思而參與犯罪，為共同正犯。復被告與上開詐欺集團
    成員先偽造如附表所示之偽造公文書3 紙後，再持以行使，
    其偽造公文書之低度行為為行使之高度行為所吸收；又被告
    與其他詐欺集團成員偽造附表編號1 至3 所示之偽造公文書
    上之署押，以及附表編號1 、3 所示之偽造公文書上之公印
    文，為其偽造公文書之階段行為，均不另論罪。復按依被害
    人前所述被害之情節，該詐欺集團應有成員多人，且分工細
    密，惟自最初該集團成員假冒政府官員打電話向被害人行騙
    開始，至最後「邱俊平」冒充法院職員持偽造之公文書向被
    害人行騙收款為止，該集團各成員雖有不同階段之分工，於
    自然觀念上並非不能區分為數行為，惟依一般社會通念，該
    各階段之行為係包括在同一詐騙目的，被害人亦僅單一一人
    ，被告所屬該集團各成員間前後所為各階段之行為應評價為
    一罪方符合刑罰公平原則，如予數罪併罰，反有過度處罰之
    疑（最高法院97年度台上字第1880號判決要旨參照），故被
    告所犯上開三罪應係以一行為同時觸犯三罪名，為想像競合
    犯，應從一重論以刑法第216 、211 條之行使偽造公文書罪
    ，公訴意旨以被告所犯上開各罪應予分論併罰，依上說明即
    有未合，併予敘明。
(二)、科刑部分：爰審酌被告正值青壯，不思努力工作，正當營生
    ，竟加入詐欺集團合謀詐騙被害人之財物，並冒用司法機關
    名義行騙，視公權力如無物，犯罪手段極為可議，嚴重危害
    社會治安，且詐得款項甚鉅，對於被害人所生之損害重大，
    及其犯後飾詞狡辯，毫無悔意，犯後態度不佳，惟公訴人具
    體求刑有期徒刑3 年，尚嫌過重等一切情狀，量處如主文所
    示之刑，以昭炯戒。
(三)、沒收部分：扣案偽造之「臺灣台北地方法院收據」、「台北
    地方法院公認授權申請書」、「台北地方法院地檢署監管科
    」3 紙，雖係供犯罪所用之物，然已交予被害人收執，非屬
    被告或共犯所有之物，爰不為沒收之宣告，然其上如附表編
    號1 至3 所示偽造公文書上偽造之署押合計3 枚、偽造公印
    文合計2 枚，爰依刑法第219 條之規定，併予宣告沒收。
據上論斷，應依刑事訴訟法第299 條第1 項前段，刑法第28條、
第158 條第1 項、第216 條、第211 條、第339 條第1 項、第55
條、第219 條，刑法施行法第1 條之1 第1 項，第2 項前段，判
決如主文。
本案經檢察官黃致中到庭執行職務。
中    華    民    國    98    年    12    月    15    日
                  刑事第十四庭審判長  法  官  林淑婷
                                      法  官  陳昭筠
                                      法  官  饒金鳳
以上正本證明與原本無異。
如不服本判決，應於判決送達後10日內，向本院提出上訴書狀，
且上訴書狀應敘述具體理由，而上訴書狀未敘述上訴理由者，應
於上訴期間（即自收受判決書之翌日起算10日）屆滿後20日內補
提理由書。
                                      書記官  王春森
中    華    民    國    98    年    12    月    15    日
附錄本案論罪科刑法條全文：
中華民國刑法第158 條第1 項：
冒充公務員而行使其職權者，處3 年以下有期徒刑、拘役或5 百
元以下罰金。
中華民國刑法第216 條：
行使第 210 條至第 215 條之文書者，依偽造、變造文書或登載
不實事項或使登載不實事項之規定處斷。
中華民國刑法第211 條：
偽造、變造公文書，足以生損害於公眾或他人者，處1 年以上7
年以下有期徒刑。
中華民國刑法第339 條第1 項：
（普通詐欺罪）
意圖為自己或第三人不法之所有，以詐術使人將本人或第三人之
物交付者，處5 年以下有期徒刑、拘役或科或併科1 千元以下罰
金。
附表：
┌──┬─────────────────┬───────────────────────┐
│編號│   偽   造   之   公   文   書    │  偽  造  之  署  押  及  印  文  暨  數  量  │
├──┼─────────────────┼───────────────────────┤
│ 1  │臺灣台北地方法院收據1 紙          │收款員欄上偽造之「邱俊平」之署押1 枚        │
│    │                                  │偽造之「臺灣台北地方法院印」公印文1 枚      │
├──┼─────────────────┼───────────────────────┤
│ 2  │台北地方法院公認授權申請書1 紙    │偽造之主任檢察官「賴宏渝」之署押1 枚          │
├──┼─────────────────┼───────────────────────┤
│ 3  │台北地方法院地檢署監管科公文1 紙  │偽造之主任檢察官「賴宏渝」之署押1 枚        │
│    │                                  │偽造之「台灣台北地方法院地檢署印」公印文1 枚│
└──┴─────────────────┴───────────────────────┘


司法院資訊處製作；財團法人民間司法改革基金會備份。
